最  高  行  政  法  院  裁  定
110年度抗字第318號
抗  告  人  黃金姒(被選定人)

            李嘉明(被選定人)


            張文娟(被選定人)

            蔡鈴木(被選定人)


            廖翁連鴦(被選定人)

上列抗告人因與相對人內政部等間聲請暫時停止都市計畫之適用
事件，對於中華民國110年8月23日臺北高等行政法院109年度都
全字第1號裁定，提起抗告，本院裁定如下︰
　　主  文
抗告駁回。
抗告訴訟費用由抗告人負擔。
　　理  由
一、抗告法院認抗告為無理由者，應為駁回抗告之裁定。
二、事實經過：
  ㈠相對人新北市政府(即改制前臺北縣政府)分別於民國87年1月
    12日與同年3月27日發布實施「變更泰山都市計畫(塭仔圳地
    區)(三期防洪拆遷安置方案)主要計畫」案(下稱87年泰山主
    要計畫案)及「變更新莊都市計畫(塭仔圳地區)(三期防洪拆
    遷安置方案)主要計畫」案(與87年泰山主要計畫案合稱87年
    泰山、新莊主要計畫案)，並循上開主要計畫案辦理細部計
    畫之擬定，於91年12月31日發布實施「擬定泰山都市計畫(
    塭仔圳地區)(三期防洪拆遷安置方案)細部計畫」案(下稱91
    年泰山細部計畫案)、「擬定新莊都市計畫(塭仔圳地區)(三
    期防洪拆遷安置方案)細部計畫」案(與91年泰山細部計畫案
    合稱91年泰山、新莊細部計畫案)，開啟塭仔圳地區之整體
    開發。
  ㈡相對人新北市政府復於94年12月26日發布實施「變更泰山都
    市計畫(塭仔圳地區)(三期防洪拆遷安置方案)細部計畫(土
    地使用分區管制要點專案通盤檢討)」案、「變更新莊都市
    計畫(塭仔圳地區)(三期防洪拆遷安置方案)細部計畫(土地
    使用分區管制要點專案通盤檢討)」案，據以辦理「新莊、
    泰山塭仔圳地區市地重劃區規劃暨分區工程基本設計原則」
    ，作為市政建設之依據。由於87年泰山、新莊主要計畫案劃
    設工業區之安置目的已不存在，配合新北市整體工業發展布
    局、實際發展之需要及國家重大交通建設，相對人新北市政
    府遂自98年起依行為時(下同)都市計畫法第26條及都市計畫
    定期通盤檢討實施辦法等規定，辦理泰山、新莊塭仔圳地區
    之都市計畫通盤檢討，嗣經新北市都市計畫委員會及內政部
    都市計畫委員會二級審議通過後，相對人內政部乃於109年7
    月15日、同年月27日分別以台內營字第1090811336號函及台
    內營字第1090811804號函核定「變更新莊都市計畫(塭仔圳
    地區)主要計畫(第一次通盤檢討)案」(下稱109年新莊主要
    計畫通盤檢討案)、「變更泰山都市計畫(塭仔圳地區)主要
    計畫(第一次通盤檢討)案」(與109年新莊主要計畫通盤檢討
    案合稱109年泰山、新莊主要計畫通盤檢討案)，並於109年8
    月4日發布實施。
  ㈢相對人新北市政府依109年泰山、新莊主要計畫通盤檢討案之
    內容，擬定細部計畫之變更案，並於109年8月3日核定公告
    「變更新莊都市計畫(塭仔圳地區)細部計畫(第一次通盤檢
    討)案」(下稱109年新莊細部計畫通盤檢討案)及「變更泰山
    都市計畫(塭仔圳地區)細部計畫(第一次通盤檢討)案」(與1
    09年新莊細部計畫通盤檢討案合稱109年泰山、新莊細部計
    畫通盤檢討案)，並於109年8月5日實施。抗告人認為109年
    泰山、新莊主要計畫通盤檢討案與109年泰山、新莊細部計
    畫通盤檢討案(下合稱系爭都市計畫)內容關於道路調整部分
    ，以及109年泰山、新莊細部計畫通盤檢討案內容關於容積
    率部分均違法，除向臺北高等行政法院(下稱原審)訴請宣告
    系爭都市計畫無效(原審109年度都訴字第1號都市計畫事件)
    外，並以身爲被選定人聲請本件暫時停止適用系爭都市計畫
    ，聲明：⒈109年泰山、新莊主要計畫通盤檢討案關於道路調
    整部分暫時停止適用。⒉109年泰山、新莊細部計畫通盤檢討
    案關於道路調整及容積部分暫時停止適用。經原審109年度
    都全字第1號裁定(下稱原裁定)駁回抗告人在原審之聲請，
    抗告人遂提起本件抗告。
三、原裁定以：
  ㈠關於原裁定附表二、三之選定人，其中附表二編號7之選定人
    林慶豊，於聲請前之108年12月27日已死亡，有其個人基本
    資料查詢結果表附卷可稽，此部分聲請為不合法。又附表三
    及附表二除編號7以外之選定人，或未見釋明其為系爭都市
    計畫區域範圍內之土地或建物所有權人，或實非系爭都市計
    畫區域範圍內之土地或建物所有權人，尚難認其等為權利或
    法律上利益受系爭都市計畫之直接侵害，或因適用而損害，
    或在可預見之時間內將受損害，而享有訴權之適格當事人，
    以上聲請，應予駁回。
  ㈡關於含抗告人之原裁定附表一選定人：
  ⒈關於容積率部分：相對人內政部於核定109年泰山、新莊主要
    計畫通盤檢討案時，依據新北市土地使用查詢與管理系統套
    繪活動斷層分布情形，發現本計畫區西側有山腳斷層經過，
    因此將之發展定位為「中、低密度住宅發展型態」為主，從
    而揭示泰山及新莊塭仔圳細部計畫重劃區之住宅區(第三種
    住宅區)之容積率為210%，以提升都市地區之土地防洪管理
    效能與調適能力，及強化緊急應變及防災能力。原則上所有
    由「農業區」變更為「都市發展用地」之土地所有權人對於
    因其生活需求之公用設備及道路交通系統之開發，皆應參與
    市地重劃共同負擔，以符合公平性。故91年泰山、新莊細部
    計畫案中將其劃為第一種住宅區而排除於市地重劃範圍。惟
    其亦享受市地重劃後道路及公共設施開發成果，且為保障其
    進出亦需要留設通路，復為強化計畫區內防救災能力，以避
    免或減少地震災害之發生，於87年泰山、新莊主要計畫案及
    109年泰山、新莊主要計畫通盤檢討案中有關土地管制規範
    中揭示，「對於計畫區內既有合法密集聚落，於細部計畫時
    ，應考量計畫執行之可行性與公平性，對於排除重劃範圍者
    訂定差別容積管制或整合開發誘因。」以作為細部計畫在訂
    定土地使用分區管制要點之參據。相對人新北市政府循此以
    排除重劃及訂定不同程度之差別容積，劃設不同住宅區等級
    。面積達一定規模者，則維持現行計畫開發強度(即容積率1
    40%)，免繳代金。容積率之確定，係在就建築基地有申請建
    築時始能發生，本件抗告人尚未就其所有土地申請建築，關
    於爭執的容積率問題，未就有何為防止發生重大之損害或避
    免急迫之危險，而有暫時停止適用系爭都市計畫必要為釋明
    ，所為聲請，難認有據。
  ⒉關於調整道路部分：
  ⑴109年泰山、新莊主要計畫通盤檢討案，是為配合「臺灣桃園
    機場聯外捷運計畫」及「五股泰山捷運計畫」等重大交通建
    設需要而辦理變更，以符合土地使用需求，並配合新北市工
    業發展政策佈局、捷運新莊線輔大站週邊、塭仔圳地區、三
    重果菜市場都市更新規劃案及新莊、泰山塭仔圳市地重劃區
    規劃暨分區工程基本設計原則之需求，其中關於交通系統計
    畫，以特2號道路(65號道路)、一省道(中正路)、二省道(新
    北大道)為道路系統架構，另規劃30公尺區內環道4-3道路及
    4-2道路，作為新莊、泰山塭仔圳地區二區聯繫通路，後續
    並依地區運輸發展需求，配合道路路網服務功能，布設計畫
    區內道路、主要計畫道路，另配合捷運系統於新北大道兩側
    ，劃設交通用地及捷運系統用地，109年泰山、新莊細部計
    畫通盤檢討案承此調整，以作為執行都市計畫之依據。系爭
    都市計畫關於道路調整部分，即使影響抗告人個人通行之便
    利性，核係反射利益，尚難認抗告人之權利或法律上利益有
    何因系爭都市計畫而受損害，自與抗告人之應具備主觀權利
    保護要件有間。
  ⑵109年泰山、新莊細部計畫通盤檢討案變更，為配合各項公共
    工程，依地區運輸發展需求及路網服務功能，規劃調整道路
    ，計畫範圍面積各達200多公頃。縱有抗告人所稱調整計畫
    道路並調整部分現有道路之土地使用分區(新莊路、福營路)
    乙節，乃為確保既有合法密集聚落(福營路社區)居住權益，
    以及考量未來合併開發可能性，就部分現有道路為調整並規
    劃計畫道路。就此道路調整以利益衡量觀察，繼續適用系爭
    都市計畫之利益，明顯大於暫時停止適用之利益。
  ⑶抗告人所稱三泰路、三和路、新莊路、福營路及新樹路等滅
    路問題，其中，原審卷(一)第593頁經輔仁大學之「三泰路
    」部分，並非系爭都市計畫範圍，有109年泰山、新莊主要
    計畫通盤檢討案圖2944、圖幅接合暨變更位置示意圖等件在
    卷足憑；抗告人主張原審卷㈠第571頁「三泰路」與中正路相
    接部分、原審卷㈠第571頁「三和路」、原審卷㈠第567頁「新
    樹路」、原審卷㈡第333頁「三泰路」部分，係位於「新莊塭
    仔圳地區」都市計畫範圍內，而屬現有道路，並非系爭都市
    計畫道路，有109年新莊細部計畫通盤檢討案圖3043、2943
    、2942。抗告人主張原審卷㈠第406頁「新莊路」、「福營路
    」部分，未見釋明其為上開現有道路土地之所有權人，自均
    難執為有利抗告人之認定。
四、抗告意旨略謂：
  ㈠本市地重劃案應整個撤銷，重新公告施行，不會影響整個都
    市計畫。只要提高容積率及建蔽率恢復為住三或回復為62年
    容積率及建蔽率，與保留新樹路、新莊路、福營路、三泰路
    、三和路，並不會損害到任何人。泰山山腳斷層相隔抗告人
    3至4公里，斷層上尚有12樓大樓，容積率360%至480%，相對
    人卻錯誤規定新莊合法房屋容積率115%。
  ㈡抗告人透天屋自57年禁建前就是建地，從不是農業區。自81
    年區段徵收至90年市地重劃都是商三，容積率440%。相對人
    降至115%即是1樓，3樓透天厝變1樓廁所，像南亞新村1樓6
    坪無法住人，建商不願重建，足證相對人對容積率規定嚴重
    錯誤。相對人不應訂立差別容積強搶人民45%代金。以上原
    裁定認定錯誤。都市市中心住宅區規定為1樓115%容積率，
    此規定人民已無法生存，符合行政訴訟法第237條之30規定
    ，應予保全。
  ㈢相對人無故滅5條路，市地重劃後不僅沒增加還減少公共設施
    ，使公車改道，救護車、消防車都進不來，生命與財產受危
    險，當地居民每天都在繞路，新莊路及三泰路上數十戶門口
    沒路，無法通行居住，也會使抗告人店面消失、同時影響未
    來臨路退縮，不是無受損害，違背憲法第15條及都市計畫法
    。原裁定錯誤認知三泰路部分變更為商二，三泰路0-00號住
    一居民門口將沒路，非原裁定所認定非都市計畫範圍。劉嘉
    鵬、劉嘉燦、劉世仁等就是○○路000巷0號及0號屋主。又本
    案道路一旦消滅變住三標售出去，就無法回復，抗告人之請
    求乃為防止發生重大之損害或避免急迫之危險，有現實上之
    必要，無法待本案行政爭訟程序終結處理，無路可通行乃急
    迫且不可回復，符合行政訴訟法第237條之30規定，應予保
    全。系爭土地固排除在市地重劃之列，然依司法院釋字第40
    0、774號解釋，系爭都市計畫道路消滅已侵害抗告人之財產
    權及居住權，更使得抗告人土地價值將嚴重貶損，抗告人自
    行依法提起行政訴訟請求救濟及保全。相對人一開始所提供
    資訊無法讓抗告人知道自己土地前道路會被滅，亦從未讓抗
    告人有機會表示意見，有違行政程序法第5條規定。且部分
    抗告人的房屋將被拆除，具急迫及不可回復性，並致抗告人
    無法生存，原裁定嚴重錯誤。
 五、本院查：
  ㈠行政訴訟法第237條之18第1項規定：「人民、地方自治團體
    或其他公法人認為行政機關依都市計畫法發布之都市計畫違
    法，而直接損害、因適用而損害或在可預見之時間內將損害
    其權利或法律上利益者，得依本章規定，以核定都市計畫之
    行政機關為被告，逕向管轄之高等行政法院提起訴訟，請求
    宣告該都市計畫無效。」而立法者考量都市計畫之適用或執
    行，可能對人民、地方自治團體或其他公法人之權利或公益
    造成之重大損害或急迫危險，未能即時受本案判決予以防止
    ，故在行政法院審理都市計畫審查程序事件之本案判決前，
    訂定暫時權利保護制度，於同法第237條之30第1項規定：「
    於爭執之都市計畫，為防止發生重大之損害或避免急迫之危
    險而有必要時，得聲請管轄本案之行政法院暫時停止適用或
    執行，或為其他必要之處置。」又依行政訴訟法第237條之3
    0第2項規定準用同法第295條至第297條、第298條第3項、第
    4項、第301條及第303條之規定可知，此一專門適用於都市
    計畫之保全程序，性質上屬定暫時狀態之假處分，且依所準
    用之第301條規定：「關於假處分之請求及原因，非有特別
    情事，不得命供擔保以代釋明。」可知，聲請人就其所為之
    請求(即爭執之都市計畫)及原因(即為防止發生重大之損害
    或避免急迫之危險而有定暫時狀態之必要)，必須提出可供
    法院即時調查之證據以為釋明。如未能加以釋明，其聲請自
    難准許。
  ㈡都市計畫保全程序制度之目的，既在為防止發生重大之損害
    或避免急迫之危險而有必要時，定本案訴訟終結前之暫時狀
    態，則行政法院對聲請事件的事實為概括審查，認大致可信
    後，應自法律觀點，就本案勝訴可能性予以審查。如審查結
    果預期本案為不合法或無理由時，即無許假處分之必要；反
    之，如審查結果預期本案為合法且有理由時，即本案勝訴之
    可能性較高，且有假處分之原因時，為顧及有利於聲請人之
    本案裁判之效力及可實現性，而暫時之規制已不可拖延時，
    即得作成定暫時狀態之處分。但如個案之特別原因，例如必
    須經過繁瑣的證據調查，始得認定與聲請事件相關之本案勝
    訴可能性時，則准許假處分所致生之利益與該利益之輕重程
    度之間的利益衡量，即為重要考量因素，此際應比較未作成
    假處分但本案可能勝訴之結果，及作成假處分但本案可能敗
    訴之不利益，作成假處分之理由應明顯超越不作成假處分之
    利益時，始得作成假處分。
  ㈢抗告人認為系爭都市計畫內容關於道路調整部分，以及109年
    泰山、新莊細部計畫通盤檢討案內容關於容積率部分均違法
    ，向原審訴請宣告系爭都市計畫無效(原審109年度都訴字第
    1號都市計畫事件)，並以身爲被選定人聲請本件暫時停止適
    用系爭都市計畫，聲明：⑴109年泰山、新莊主要計畫通盤檢
    討案關於道路調整部分暫時停止適用。⑵109年泰山、新莊細
    部計畫通盤檢討案關於道路調整及容積部分暫時停止適用。
    惟查，泰山、新莊塭仔圳地區都市計畫之開發方式，自87年
    發布實施之主要計畫以來即採市地重劃方式，並開放民間辦
    理市地重劃，惟因多年來此6大分區38單元，僅有3處完成重
    劃開發，故於109年新莊主要計畫通盤檢討案，取消開發單
    元，以大分區方式辦理開發，將原計畫：「以市地重劃辦理
    ，並另行擬定細部計畫(含配置適當公共設施用地與擬具具
    體公平合理之事業及財務計畫)」變更爲：「本計畫原則以
    公辦市地重劃方式辦理……」並擬定：「新莊、泰山都市計畫
    (塭仔圳地區)合法密集建築物排除公辦市地重劃範圍處理原
    則」且於第8節之土地使用分區管制，就管制方式、管制內
    容及容積獎勵訂定指導原則，其中第2項管制內容第3點載明
    ：「對於計畫區內既有合法密集聚落，於細部計畫時，應考
    量計畫執行之可行性與公平性，對於排除重劃範圍者訂定差
    別容積管制或整合開發誘因。」而自91年泰山、新莊細部計
    畫案將得自由選擇是否參與市地重劃之第一種住宅區排除於
    市地重劃範圍外之後，本件109年泰山、新莊細部計畫通盤
    檢討案依循上述主要計畫之指導原則，以排除重劃及訂定不
    同程度之差別容積之方式，劃設不同住宅區等級，將原「第
    一種住宅區」規定應依都市更新條例相關規定辦理開發，其
    容積率不得大於140%之規定，修正為：三種容積率，即衡酌
    住宅區（第一種住宅區及第二種住宅區）與商業區（附）皆
    享有重劃後之公共設施服務，而依有無分擔重劃區負擔，實
    施不同「差別容積」制度，分別為：⑴申請建築時，無折繳
    代金者，容積率115%；⑵申請建築時，繳交申請基地面積17.
    5%土地以代金方式折繳，或依都市更新條例相關規定申請建
    築；或依「都市危險及老舊建築物加速重建條例」或「新北
    市政府執行舊市區小建築基地合併整體開發處理原則」或「
    新北市政府處理防災型建築加速改善要點」相關規定申請建
    築且申請基地面積達500㎡以上者，容積率140%；⑶申請建築
    時，繳交申請基地面積45%土地以代金方式折繳，其容積率
    比照參與市地重劃之「第三種住宅區」為210%，以上有各該
    計畫書節錄影本附原審及本院卷可憑。而抗告人所有之土地
    及建物則位在排除市地重劃範圍等情，亦爲抗告人於抗告狀
    所自陳。至於抗告人所稱會遭滅路之新樹路、新莊路、福營
    路、三泰路、三和路等，則因各該道路坐落之不同路段，或
    非在系爭都市計畫範圍，或非計畫道路而是現有道路，或係
    納入第一種住宅區供排除市地重劃範圍之密集聚落改建之需
    求，且凡未於系爭都市計畫指明變更部分，均應以原計畫爲
    準，是上述5條道路紋理走向及受系爭都市計畫或市地重劃
    之影響，情況顯不一致。而以上差別容積及5條道路之爭議
    ，事涉全部市地重劃之執行，及其與系爭都市計畫範圍內諸
    如未參加重劃之第一種住宅區範圍內土地、建物、道路間彼
    此銜接等相對應關係之釐清，然此各情僅憑抗告人所述情形
    ，尚不足認定其聲請暫時停止適用系爭都市計畫關於如其聲
    明所示之容積及道路調整部分，合法性顯有疑義，而是尚待
    繁瑣的證據調查，始得認定與聲請事件相關之本案勝訴可能
    。是以衡量抗告人所有土地及建物目前係排除在市地重劃之
    外，其受容積管制及市地重劃後道路調整通行習慣之改變，
    尚非立即明顯，如其本案勝訴，非無調整回復之可能，此外
    ，抗告人既未在市地重劃範圍內，復未釋明有受上述容積及
    道路調整計畫之急迫危險及不可回復之損害，則尚無明顯之
    理由足以認定有暫停適用系爭都市計畫如抗告人聲明所示之
    必要，依前述規定及說明，即與行政訴訟法第237條之30第1
    項規定定暫時狀態假處分要件不符。抗告人主張其透天屋自
    57年禁建前就是建地而非農業區，且自81年區段徵收至90年
    市地重劃都是商三，容積率440%。相對人降至115%只能蓋1
    樓，本件若未回復為62年容積率及建蔽率，或比照如鄰近地
    區大樓之容積率360%至480%，且不繳代金僅有115%容積率，
    將侵害抗告人之權利，而須於本案判決前，先暫停適用109
    年泰山、新莊主要計畫通盤檢討案關於道路調整部分及109
    年泰山、新莊細部計畫通盤檢討案關於道路調整及容積部分
    之適用，尚非可採。
　㈣末按行政機關如已依據爭執之都市計畫爲基礎，作成行政處
    分或其他措施，而當事人認爲該處分同時違法並侵害其權利
    時，則因依上開規定所爲准許之假處分，僅能暫時停止都市
    計畫的適用或執行，其效力向後，不能溯及影響原已生效之
    都市計畫，故依據原已生效之都市計畫作成之行政處分或措
    施，其效力不受依上開規定而獲准之假處分之影響。故當事
    人如欲藉由對該行政處分基礎之都市計畫之假處分阻擋該行
    政處分之效力，並無意義。因此，如抗告人想要防免之損害
    係來自都市計畫實施後之各執行措施，應視該措施之性質屬
    行政處分與否，分別適用行政訴訟法第116條或第298條規定
    尋求暫時權利保護，至於在各該聲請程序中可以或甚至必要
    就所依據之都市計畫為附帶審查，則屬另一問題。經查，抗
    告人自陳其土地建物均在市地重劃外，而市地重劃乃系爭都
    市計畫所定開發方式，倘若相對人已依平均地權條例第62條
    之1及市地重劃實施辦法第38條規定，通知市地重劃案之地
    上物所有人或併通知抗告人自動搬遷，則抗告人如有不服，
    如前所述，並非透過暫停適用如其聲明所示之系爭都市計畫
    所得保全，故抗告人以部分抗告人有收到市地重劃拆遷通知
    爲由，主張本件有假處分之必要，亦無可取。
六、據上論結，本件抗告為無理由。依行政訴訟法第104條、民
    事訴訟法第95條、第78條、第85條第1項前段，裁定如主文
    。　　
中　　華　　民　　國　　110 　年　　12　　月　　29　　日
                    最高行政法院第一庭
                        審判長法官  侯　東　昇　
                              法官　王　碧　芳
                              法官　鍾　啟　煌
                              法官　蔡　紹　良
                              法官　簡　慧　娟

以  上  正  本  證  明  與  原  本  無  異
中　　華　　民　　國　　110 　年　　12　　月　　29　　日
　　　　　　　　　　　　　　　書記官　劉　柏　君